【裁判字號】    89,訴,2317
【裁判日期】    901011
【裁判案由】    確認抵押權不存在
【裁判全文】
臺灣板橋地方法院民事判決  八十九年度訴字第二三一七號
    原      告    乙○○
    法定代理人    丙○○
    複  代理人    甲○○
右當事人間請求確認抵押權不存在事件，本院判決如左：
    主    文
確認被告對原告所有坐落台北縣泰山鄉○○段○○段０三七三—００一九地號，面積
五二平方公尺土地，及地上建物建號四六一，即台北縣泰山鄉○○街一三巷三二號加
強磚造二層房屋一棟（總面積一０九．二二平方公尺），於民國八十五年十月三日所
設定本金最高限額新台幣肆佰壹拾陸萬元，存續期間自民國八十五年十月二日至一百
十五年十月一日止之抵押權所擔保之債權不存在。
被告應塗銷前項抵押權登記。
訴訟費用由被告負擔。
        事實
甲、原告方面：
一、聲明：如主文所示。
二、陳述：
（一）聲明第一項所示土地及建物，係原告於民國七十二年六月二十八日所購得，原
      告從未向被告申請辦理抵押貸款，且於八十五年十一月二日即舉移民加拿大定
      居，詎於八十九年五月間，經由母親王余美玲告知，上開不動產竟遭原告新莊
      分行行員以電話催收貸款利息，原告莫明所以，乃請母親迅速向該銀行查詢，
      始知上開不動產竟早在八十五年十月三日，即已設定本金最高限額新台幣（下
      同）四百一十六萬元之抵押權登記予被告。
（二）第三人王水隆即原告之胞弟，自八十三年七月至八十八年八月，均在被告銀行
      之泰山分行放款部任職（泰山分行現已裁撤，業務由新莊分行接辦），嗣又轉
      至淡水信用合作社任職，於八十九年六月中旬突然避債他去（迄今仍不知去向
      ），家人陸續查知原告之母王余美玲所有台北縣泰山鄉○○街十三巷十六號房
      屋及王水隆之岳母余慧美位於台北市○○○路之一棟房屋，亦均遭偽辦抵押貸
      款，系爭房、地之所有權狀，原告均係交給母親王余美玲保管，王余美玲將之
      置放於其住處，並未將之交予任何人，王水隆住在其隔壁，有機會取得該權狀
      ，顯見上開冒貸案均係王水隆所為，余慧美首先向台灣板橋地方法院檢察署對
      王水隆提出詐欺、偽造文書之刑事告訴（板橋地檢署以八十九年他字一九０五
      號），原告雖至為痛心，為究明真相，亦不得不於八十九年九月五日對王水隆
      提出詐欺、偽造文書之告訴，原告於八十九年十一月十四日上午十時出庭，承
      辦檢察官當庭表示已對王水隆發佈通緝，且稱除上開三戶房屋外，王水隆於淡
      水信用合作社亦發生冒貸客戶存款案件，合計為五件，系爭抵押權設定乃屬偽
      造，彰彰明甚。
（三）原告於八十九年十一月專程返國，向被告申請影印獲得系爭貸款之相關資料，
      得知該抵押借款之本金為三百五十萬元，其中負責對保之人為該行之副襄理劉
      財官，該資料中之「借據」及「抵押權設定契約書」上均有原告之簽名出現，
      惟以肉眼觀之，即可明顯分辨兩種筆跡完全不同，不僅均非原告之筆跡，且印
      文亦非屬原告之印章蓋成，均有對保人「劉財官」之印文，本件抵押權設定及
      借據等文書顯屬偽造甚明，依法均屬無效，劉某實有與王水隆共犯之嫌，原告
      已併對劉某提出告訴。
（四）原告並未辦理系爭抵押權登記，所擁有之不動產卻有右開抵押權之登記，此抵
      押權登記自有妨害原告之所有權，復有虛偽之借據等債權資料存在，即有虛偽
      之債權、債務關係存在，原告自有訴請確認該抵押債權不存在之法律上利益及
      訴請塗銷該抵押權登記之必要。
（五）對被告抗辯所為之陳述：
    (1)被告提出之「楊光明」同意書，不是楊光明本人之簽名，所載身分證號碼Ｚ000
      000000及地址均屬錯誤（故意將二十三巷四十八號寫成四十八巷二十三號），
      此有楊光明於民國八十六年五月二十六日為委託王水隆出售台中房子，在溫哥
      華台北經濟文化辦事處簽證之授權書上之簽名及身分證號碼Ｚ000000000與身分
      證，可資比對，足證該同意書上之對保過程必屬虛偽，至於被告提出之委託書
      ，同樣亦非原告之簽名，且以肉眼即可發現該簽名與民國八十五年十月二日對
      保書上經被告對保：「乙○○」之簽名大不相同（兩者均非原告本人之簽名）
      ，被告故意不將此份對保書提出，意在掩飾其虛偽之對保過程甚明，該委託書
      所載活存七七八五帳號之資金，茍可證明有分文係出自原告，原告願受不利之
      判決，至於民國八十六年六月十一日借款展期所有資料上之「乙○○」之簽名
      ，亦無一係原告本人所簽，俟鈞院索得原告在郵局之開戶資料互相比對，即可
      獲證明。
    (2)查原告未曾有過任何行為表示以代理權授與王水隆，更不曾知王水隆表示為自
      己之代理人而不為反對之表示，原告更未曾交付身分證、印鑑章及權狀予王水
      隆，王水隆之不法行為，原告業已提出告訴，被告如主張原告有交付上開證件
      之行為，自應負舉證責任，然而證件之交付（按原告並未交付王水隆）並不等
      同表見代理，此外，被告公司之職員如有確實對保，顯可輕易發現貸款及簽名
      之人並非原告，竟出現虛偽之對保過程，被告對於職員之管理及核貸之審核過
      程自難辭過失之責，是依民法第一百六十九條但書規定，自無主張表見代理之
      餘地。
    (3)證人劉財官證稱系爭核貸資料上「劉財官」之印文係其印章蓋的，並稱有蓋章
      ，就應該有對保云云，  鈞院問渠如何辦理對保，劉某又稱伊係核對「印鑑」
      ，只要「印鑑」對就可以云云，查劉某所指「印鑑」實即為客戶開戶時留存於
      該銀行之印文，為其所是認，顯見劉某縱有辦理對保，亦僅係只作書面核對印
      文之動作，並未認真核對身分證及是否本人親自簽名、蓋章，依被告即花蓮區
      中小企銀提出之貸款資料觀之，不僅「乙○○」之簽名並非原告本人之簽名，
      其中同意人「楊光明」（按楊光明係告訴人之配偶）之簽名，也不是楊光明本
      人之簽名，所載身分證號碼Ｚ000000000，及地址均屬錯誤（故意將二十三巷四
      十八號寫成四十八巷二十三號），此有楊光明於民國八十六年五月二十六日為
      委託王水隆出售台中房子，在溫哥華台北經濟文化辦事處簽證之授權書上之簽
      名及身分證號碼Ｚ000000000與身分證，可資比對，該同意書上竟亦有「劉財官
      」之對保印章，且本件設定確無原告之印鑑證明存在，益可證明劉某之對保手
      續等同虛設，本件抵押權設定資料屬偽造，實彰彰明甚。
三、證據：
（一）建物登記謄本影本一件。
（二）土地登記謄本影本一件。
（三）刑事傳票影本一張。
（四）刑事告訴狀影本一份。
（五）委託書影本一紙。
（六）印鑑卡影本一紙。
（七）約定書影本一紙。
（八）借據影本一紙。
（九）抵押權設定契約書影本一份。
（十）他項權利證明書影本一紙。
（十一）陳報狀影本一件。
（十二）授權書影本一件。
（十三）身分證影本一件。
（十四）對保書影本一件。
乙、被告方面：
一、聲明：求為判決駁回原告之訴及假執行之聲請，訴訟費用由原告負擔。
二、陳述：
（一）原告於八十五年九月二十三日即以系爭房地為擔保，向被告申請貸款三百五十
      萬元，並由其配偶楊光明出具附印鑑章之同意書同意就其配偶之借款負連帶保
      證責任，原告並出具委託書委託自其活期儲蓄存款第七七八五號帳號內按月撥
      繳利息。嗣於民國八十六年六月十一日辦理借款展期，另立委託書、同意書、
      約定書及借據並將上開原先憑證取回，此均有上開憑證正本為憑。
（二）上開借款事實既發生於八十五年九月間，原告所謂其於同年十一月即舉家移民
      加拿大並將權狀、印鑑章、身份證交與其母保管之說，縱為事實（被告否認）
      ，證諸系爭房屋設定日期為民國八十五年十月四日，斯時其既未遠赴加拿大，
      印鑑章及身份證仍由其掌握中，所謂遭其胞弟盜用之說，顯非實在。
（三）本件貸款被告既已如數貸與原告，系爭身份證、印鑑章及權狀既仍由其掌握，
      其豈會不知情貸款及抵押權設定之情事，既知情借款，復將所有權狀、印鑑章
      及身份證交付，顯已有授權行為，自不待言。何況，原告有使第三人信為代理
      權授與他人之行為而與之交易，原告負其責任，且其乃履行責任，非損害賠償
      責任。故退萬步言，原告既將所有權狀、印鑑章、身份證交付，用供貸款，並
      設定擔保，被告復將款項全數給付原告，依據所示，兩造借貸已合法有效，殆
      無疑義。
三、證據：
（一）借款申請書影本一件。
（二）同意書影本一件。
（三）委託書影本一件。
（四）借據影本一件 。
（五）抵押權設定契約書書影本一件
丙、本院依職權囑託內政部警政署刑事警察局鑑定筆跡，向台中郵局大雅支局調取原
    告之開戶資料原本，另向新莊地政事務所調取系爭房屋設定抵押權資料。
    理    由
一、原告起訴主張坐落於台北縣泰山鄉○○○○段00000000地號，面積為五
    十二平方公尺土地，及其上建物建號為四六一，即台北縣泰山鄉○○街一三巷三
    二號加強磚造二層房屋（總面積一○九．二二平方公尺）一棟，為原告所有，而
    原告從未向被告申請辦理抵押貸款，原告將房屋及土地權狀、身分證、交由母親
    保管，而原告之弟王水隆自八十三年七月間至八十八年八間在被告公司之泰山分
    行任職，且住在原告之母隔壁，極可能係王水隆盜走上開文件，向被告公司冒貸
    ，並辦理抵押權登記，而原告已對王水隆提出刑事告訴，是確認原告與被告銀行
    抵押權所擔保之債務關係不存在，並依民法第七百六十七條訴請被告塗銷抵押權
    登記。被告則以原告確係以系爭房地擔保，向被告申請貸款三百五十萬元，並由
    其配偶楊光明出具同意書，且被告已撥款至原告之戶頭，至原告於同年十一月移
    民加拿大，縱為事實，然系爭房屋設定之日期為八十五年十月四日，原告之身分
    證、印鑑均在其掌握中，何有遭王水隆盜用之說，且原告豈會不知情貸款及抵押
    權設定之情事，是其顯有授權行為，況原告既將所有權狀、印鑑交付供貸款，應
    有表見代理之構成，原告應負責償還之責。
二、原告起訴主張系爭房地為其所有，業據提出建物及土地登記謄本為證，堪信為真
    實。原告復主張從未向被告申請抵押貸款，系爭借據、申請書、抵押權設定書等
    文書上之簽名、印章均非伊所有，此為被告所爭執，並以上揭情詞置辯，是本件
    爭執在於原告是否曾向被告申請貸款並設定抵押權？以及有無表見代理之構成？
    茲敘述如下：
（一）被告辯稱原告於八十五年九月二十三日系爭房地為擔保，向被告借貸三百五十
      萬元，並提出原告之配偶楊光明出具同意書表示願負連帶賠償之責，且出具委
      託書委託自其活期儲蓄存款第七七八五號帳號內按月撥繳利息，原告並提出委
      託書、同意書、約定書、借據為證。然而原告否認曾向被告申請貸款，且爭執
      上開文書上簽名、印章之真正。按當事人主張利於己之事實者，就其事實有舉
      證之責任。但法律別有規定，或依其情形顯失公平者，不在此限，民事訴訟法
      第二百七十七條定有明文。又按消極確認之訴，應由被告負立證責任，如被告
      欲主張原告確為股東，應由被告自負立證責任，如被告不能立證或其提出之證
      據不足採用，則原告之訴即應認為有理由，無庸另行立證，最高法院十九年上
      字第三八五號判例著有明文。揆諸首揭法條及判例意旨，被告主張系爭抵押債
      務存在，而為原告否認，自應由被告就法律關係之存在負舉證之責。經查，貸
      款資料中「借據」、「印鑑卡」、「委託書」及「抵押權設定契約書」上均有
      署名「乙○○」之簽名出現，而與原告自承親筆簽名之台中郵局大雅支局之開
      戶資料中「乙○○」三字相互比較，發現筆法差異甚鉅，足見非同一人之筆跡
      ，有內政部警政署刑事警察局九十年六月十四日刑鑑字第八四四五四號鑑驗通
      知書附卷足稽；再者，原告復主張借據、約定書、委託書、抵押權設定契約書
      上之印文亦非原告之印章蓋成，職是應由被告就印文之真正負舉證之責，惟被
      告亦未提出任何具體事證證明其上文書上之印文為原告之印章。次者，被告又
      提出之原告配偶楊光明所出具之同意書，亦為原告所爭辯，經查，該同意書其
      上所載楊光明之身分證號碼Ｚ000000000明顯有誤，且非楊光明本人
      之簽名，此觀諸楊光明於民國八十六年五月二十六日為委託王水隆出售台中房
      子，在溫哥華台北經濟文化辦事處簽證之授權書上之親筆簽名及身分證號碼Ｚ
      000000000及身分證影本之內容自明，足證該同意書上亦非真實；此
      外，證人劉財官即被告銀行之員工雖到庭證稱：系爭借款案件，由伊承辦，當
      時確有對保手續，且詳細核對印鑑章及身分證正本云云。惟查，原告已對證人
      劉財官及第三人王水隆一併提出偽造文書之刑事告訴，而劉財官之證詞牽涉伊
      個人是否有怠忽職守，甚至寬縱第三人冒辦貸款案件等民刑事責任，難期為真
      實陳述，其證言可信度極低，而綜觀系爭借據、抵押權設定契約、印鑑卡、同
      意書、委託書上「乙○○」署名不相一致，顯非同一人所簽署，至為灼然，而
      證人劉財官竟稱其確曾核對身分證正本及印鑑，完成對保手續，茍若其言屬實
      ，確曾詳細核對身分資料及印鑑，是縱有他人持偽造身分文件辦理貸款，上開
      文書筆跡應為一致，方稱合理，足見證人劉財官上開之言無足可信，益徵原告
      從未曾向被告申請貸款。縱使被告曾撥款至第三人冒用之帳戶內，兩造亦不成
      立債權債務關係。
（二）又按由自己之行為表示以代理權授與他人，或知他人表示為其代理人而不為反
      對之表示者，對於第三人應負授權人之責任。但第三人明知其無代理權或可得
      而知者，不在此限，民法第一百六十九條定有明文。再按由自己之行為表示以
      代理權授與他人者，對於第三人應負授權人之責任，必須本人有表見之事實，
      足使第三人信該他人有代理權之情形存在，且須第三人基此表見之事實，主張
      本人應負授權人之責任，若第三人不為此項主張，法院不得逕將法律上之效果
      ，歸屬於第三人，最高法院六十台上字第二一三○號判例著有明文。是民法第
      一百六十九條前段所規定之表見代理，必須本人就某種法律行為確有表見之事
      實，足使第三人就該法律行為信該他人有代理權之情形，始屬相當，倘本人僅
      將其所有不動產所有權狀及印鑑用章交付他人，既尚難據以臆斷本人之用意何
      在，則得否徒憑該項單純之交付行為推定本人已有令第三人信該他人有某種法
      律行為代理之表見事實存在，非無疑義。被告雖辯稱原告將建物、土地所有權
      狀交由第三人保管，應負表見代理責任云云。惟查，原告將系爭房地權狀交付
      王余美玲保管之行為，尚難因此推論原告有授權他人辦理貸款設定抵押之意，
      其未交由王水隆保管，亦從未任何行為表示代理權授與王水隆，並無任何表見
      之事實，是對第三人冒貸之情事無從構成表見代理，退步言之，縱有表見之事
      實，本件對保過程顯有瑕疵，已如前述，被告應承擔其員工即履行輔助人之過
      失，依民法第一百六十九條但書之規定，可得而知冒貸之人無代理權，是無表
      見代理之適用。從而，原告從未向被告申請貸款亦未辦理系爭抵押權登記，縱
      使被告如數撥款，兩造間亦無債權、債務關係存在，而原告所擁有之不動產卻
      有前開抵押權之登記，此抵押權登記自有妨害原告之所有權，原告自有訴請確
      認該抵押權擔保之債權不存在及塗銷該抵押權登記，原告之訴，依法有據，自
      應准許。
三、因本案事證已臻明確，兩造其餘主張陳述及所提之證據，均毋庸再予審酌，附此
    敘明。
四、結論：
      本件原告之訴為有理由，依民事訴訟法第七十八條，判決如主文。
中      華      民      國    九十      年      十      月    十一      日
                                臺灣板橋地方法院民事第四庭
~B法      官  絲鈺雲
右為正本係照原本作成
如對本判決上訴，須於判決送達後廿日內向本院提出上訴狀
中      華      民      國    九十      年      十      月  十六      日
~B法院書記官  王政煌


司法院資訊處製作；財團法人民間司法改革基金會備份。
